【裁判字號】    97,裁,4805
【裁判日期】    971023
【裁判案由】    遺產稅
【裁判全文】
最  高  行  政  法  院  裁  定
                                      97年度裁字第4805號
上  訴  人  甲○○
            乙○○
            丙○○
共      同
訴訟代理人  阮禎民  律師
被 上訴 人  財政部臺北市國稅局
代  表  人  丁○○
上列當事人間遺產稅事件，上訴人對於中華民國97年6月12日臺
北高等行政法院96年度訴字第2692號判決，提起上訴，本院裁定
如下：
    主  文
上訴駁回。
上訴審訴訟費用由上訴人連帶負擔。
    理  由
一、按對於高等行政法院判決之上訴，非以其違背法令為理由，
    不得為之，行政訴訟法第242條定有明文。依同法第243條第
    1項規定，判決不適用法規或適用不當者，為違背法令；而
    判決有同條第2項所列各款情形之一者，為當然違背法令。
    是當事人對於高等行政法院判決上訴，如依行政訴訟法第24
    3條第1項規定，以高等行政法院判決有不適用法規或適用不
    當為理由時，其上訴狀或理由書應有具體之指摘，並揭示該
    法規之條項或其內容；若係成文法以外之法則，應揭示該法
    則之旨趣，倘為司法院解釋或本院之判例，則應揭示該判解
    之字號或其內容。如以行政訴訟法第243條第2項所列各款情
    形為理由時，其上訴狀或理由書，應揭示合於該條項各款之
    事實。上訴狀或理由書如未依此項方法表明者，即難認為已
    對高等行政法院判決之違背法令有具體之指摘，其上訴自難
    認為合法。
二、被繼承人張延輝於民國88年7月29日死亡，遺囑執行人即上
    訴人及楊瑞麟4人(楊瑞麟已於97年4月14日死亡）申報遺產
    稅，經被上訴人核定遺產總額新臺幣（下同）256,149,144
    元，遺產淨額150,591,877元，應納稅額60,518,938元，並
    處罰鍰14,361,086元，復經多次更正後，變更核定遺產總額
    232,381,166元，遺產淨額214,707,874元，應納稅額92,576
    ,937元及罰鍰13,791,093元。嗣債權人於93年1月9日，代位
    補報被繼承人尚遺有之臺北市○○區○○段4小段12地號土
    地1筆（下稱系爭土地），被上訴人乃依被繼承人對系爭土
    地之權利比例九十分之一（按實應為七五分之一）按土地公
    告現值核算系爭土地之價值為538,748元併入遺產總額課稅
    ，變更核定遺產總額232,919,914元，遺產淨額215,246,622
    元，補徵應納稅額269,374元，並處罰鍰269,374元。上訴人
    等不服，就遺產總額－土地及罰鍰部分，申請復查，獲追減
    罰鍰74元，其餘維持原核定（復查決定理由中指被繼承人之
    權利比例應為四二分之一，基於不利益變更禁止原則，而維
    持原核定）。上訴人不服，提起訴願，遭決定駁回，遂提起
    行政訴訟，求為判決訴願決定及原處分均撤銷，案經原審法
    院判決駁回。
三、本件上訴人對於原審法院判決上訴，核其上訴理由狀所載內
    容，係就原審取捨證據、認定事實之職權行使，所論斷：關
    於遺產稅之核定係以被繼承人於「死亡時」所遺留之財產權
    利價值予以計算，被繼承人雖於生前與人訂立買賣系爭土地
    權利之契約，惟迄其死亡時權利仍未移轉，亦即產權仍屬其
    遺產之一部分，自應以土地之權利價值計入遺產總額之內，
    至於基於該份買賣契約產生被繼承人有將系爭土地產權移轉
    登記予賣方之義務，及其有請求買方交付價金之權利，則分
    別屬於是否為生前未償債務及其遺留之債權之爭點(基於稅
    務訴訟採用爭點主義之理論，此部分非原審判決所應予論究
    )。上訴人援引財政部64年12月26日台財稅第39107號函釋稱
    「被繼承人林××生前出售與王××之土地，迄至死亡時尚
    未辦妥產權移轉登記，依民法第758條規定，仍屬被繼承人
    林××之遺產，應予列入遺產課稅；惟此項土地既經訴請法
    院判決確定，先辦繼承登記後再辦移轉登記與買受人，應屬
    被繼承人林××生前未償之債務，其繼承人應負履行交付債
    務之義務並取得請求未給付土地價款之權利，應准以未給付
    之價款計入遺產總額並扣除債務後依法計課遺產稅。」，亦
    同此旨。又上訴人均為系爭土地之公同共有人，於臺灣士林
    地方法院92年度重訴字第18號所有權移轉登記事件中，與被
    繼承人之繼承人陳和惠、張倩瑜（即其妻女）同為被上訴人
    ，其等焉有不知被繼承人擁有系爭土地之可能？故上訴人明
    知被繼承人所遺財產狀況，疏漏未報，自有過失等，指摘其
    為不當，並未指出該判決所不適用或適用不當之法規，或有
    行政訴訟法第243條第2項所列何款之情形，難認對該判決之
    如何違背法令已有具體之指摘。依首揭說明，應認其上訴為
    不合法。再上開財政部函釋在本案爭點，與系爭土地有關者
    ，係前段關於被繼承人生前出售他人之土地，迄至死亡時尚
    未辦妥產權移轉登記，依民法第758條規定，仍屬被繼承人
    遺產，應予列入遺產課稅之解釋，上訴意旨引用上開財政部
    函釋時，僅引用後段主張系爭土地不得納入計算遺產之範圍
    云云，殊有誤會，併此敘明
四、據上論結，本件上訴為不合法。依行政訴訟法第249條第1項
    前段、第104條、民事訴訟法第95條、第85條第2項，裁定如
    主文。
中    華    民    國    97    年    10    月    23    日
                    最高行政法院第三庭
                        審判長法官  黃  璽  君
                              法官  侯  東  昇
                              法官  鄭  忠  仁
                              法官  黃  本  仁
                              法官  吳  東  都
以  上  正  本  證  明  與  原  本  無  異
中    華    民    國    97    年    10    月    24    日
                              書記官  莊  俊  亨


司法院資訊處製作；財團法人民間司法改革基金會備份。
